臺灣高等法院臺南分院刑事裁定
109年度毒抗字第517號
抗  告  人  臺灣臺南地方檢察署檢察官
被      告  郭子豪


                    （另案於法務部○○○○○○○○○○                      ○執行中）
上列抗告人因被告觀察、勒戒案件，不服臺灣臺南地方法院中華
民國109年10月14日裁定（109年度毒聲字第212號）提起抗告，
本院裁定如下：
    主  文
原裁定撤銷，發回臺灣臺南地方法院。
    理  由
一、毒品危害防制條例於民國109 年1 月15日經修正公布第20條
    、第23條等條文，並增訂第35條之1 ，自同年7 月15日施行
    生效。依該條例第20條第1項規定「犯第十條之罪者，檢察
    官應聲請法院裁定，或少年法院（地方法院少年法庭）應先
    裁定，令被告或少年入勒戒處所觀察、勒戒，期期間不得逾
    二月」，而修正後同條例第20條第3 項規定：「依前項規定
    為觀察、勒戒或強制戒治執行完畢釋放後，3 年後再犯第10
    條之罪者，適用前2 項之規定。」；同條例第23條第2 項規
    定：「觀察、勒戒或強制戒治執行完畢釋放後，3 年內再犯
    第10條之罪者，檢察官或少年法院（地方法院少年法庭）應
    依法追訴或裁定交付審理。」。另過往最高法院雖有認為檢
    察官為附命緩起訴處分者，事實上即等同於觀察、勒戒處遇
    的見解。然依最高法院大法庭109年度台上大字第3536號裁
    定所揭示徵詢多數刑事庭所採之見解，其認：
　⒈修正後毒品條例第20條第3項、第23條第2項均以「『觀察、勒
    戒或強制戒治執行完畢』釋放後」，據以計算該「3 年後」
    、「3年內」期間。是欲適用上揭2項規定，自以觀察、勒戒
    等處遇「執行完畢」並釋放為其前提。苟觀察、勒戒等處遇
    尚未執行完畢，自無從起算該「3年」期間，即無該2項規定
    之適用。本件被告經「附命緩起訴」之該次施用毒品犯行，
    前無施用毒品紀錄，致其未曾受觀察、勒戒等處遇。本案又
    係在「附命緩起訴」經撤銷確定後再犯，與修正後毒品條例
    第23條第2 項、修正前同條例第24條第2 項之要件均不相符
    ，自無從適用上述2項規定追訴處罰甚明。
　⒉97年4月30日修正公布之毒品條例第24條第1項（109年1月15
    日公布之新法亦同），已改採觀察、勒戒等處遇與「附命緩
    起訴」並行之雙軌模式，後者並擴及毒品條例第23條第2 項
    （3 年內再犯）情形，可見立法者有意在「附命緩起訴」程
    序，對施用第一級、第二級毒品者，採取更為寬容之態度。
    上述二程序其執行方式有別，其間仍有差異。前者依毒品條
    例第20條第1項、第2項之規定，視其執行成效，由觀察、勒
    戒，進而強制戒治，循序為之。後者依修正前毒品條例第24
    條第1 項，檢察官得為「附命緩起訴」。而依「毒品戒癮治
    療實施辦法及完成治療認定標準」第3條、第7條、第11條規
    定，「戒癮治療」包括「藥物治療、心理治療、社會復健治
    療」、「戒癮治療之期程以連續1年為限」、檢察官為上開
    緩起訴處分得指定被告應遵行事項等。被告同意參加「附命
    緩起訴」，即應完成「戒癮治療」、檢察官指定之應遵行事
    項至緩起訴期間屆滿乃止。前者與後者對照以觀，「附命緩
    起訴」雖得佐以採尿、對相關規定遵守等方式之約制，使被
    告確實完成「戒癮治療」，但「戒癮治療」始為「附命緩起
    訴」之核心治療方式，並得取代觀察、勒戒等處遇，期能完
    全戒除被告之毒癮。依上揭說明，被告在「戒癮治療」完成
    前，仍難謂得與觀察、勒戒等處遇「已執行完畢」等同視之
    。本件「附命緩起訴」因已撤銷，被告之「戒癮治療」並未
    完成，自與觀察、勒戒等處遇執行完畢有別。
  ⒊觀之修正後毒品條例第20條第3項、第23條第2項立法體例，
    依其文義僅限於觀察、勒戒等處遇執行完畢釋放後，3 年內
    再犯第10條之罪者，始應依法追訴或裁定交付審理。本次修
    法在放寬觀察、勒戒等處遇之適用時機，如係初犯，本應依
    同條例第20條第1項規定予以觀察、勒戒，縱曾於3年內再犯
    經追訴處罰，究與經觀察、勒戒等處遇之完整療程不同，倘
    本次施用毒品已超過3 年，仍應再予觀察、勒戒，此為最高
    法院最近所採見解，亦即修正後毒品條例就施用毒品之犯行
    ，係以被告是否曾經接受觀察、勒戒等處遇，而非以其是否
    曾因施用毒品經追訴處罰，為其追訴條件，縱被告前案係經
    追訴處罰，而後案於緩起訴處分確定3 年內，再犯施用毒品
    罪，其前既未曾受觀察、勒戒處分，基於平等原則，仍應為
    相同處理。
  ⒋依修正後毒品條例第24條第1 項規定，檢察官可依刑事訴訟
    法第253條之2第1項第4款至第6款或第8款規定，為各項附條
    件之緩起訴處分，不限於修正前同條項所定「附命戒癮治療
    」之緩起訴處分，以使毒品施用者獲得有利於戒除毒品之適
    當處遇；修正後同條第2 項亦規定：「前項緩起訴處分，經
    撤銷者，檢察官應繼續偵查或起訴。」其立法理由並說明：
    「緩起訴處分是利用機構外之處遇，協助施用毒品者戒除毒
    癮，為達成戒除毒癮之目的，於撤銷緩起訴處分後，宜由檢
    察官依法繼續偵查或起訴，亦即仍有現行條文第20條觀察、
    勒戒及強制戒治制度之適用，俾利以機構內之處遇方式協助
    其戒除毒癮，亦得為不同條件或期限之緩起訴處分」等語。
    因此前案於撤銷緩起訴處分後，仍有同條例第20條所定觀察
    、勒戒等處遇制度之適用，新法所定之附條件緩起訴處分與
    觀察、勒戒等處遇，已無法相提並論，無從視為事實上已接
    受等同於「觀察、勒戒」之處遇，最高法院過往認為附命緩
    起訴處分事實上已接受觀察、勒戒處遇的見解，其論理已失
    其所據，雖該條文行政院尚未定施行日期，但為利法律銜接
    ，亦宜先予因應，而為相同之解釋。
二、經查：
  ㈠檢察官起訴被告之本案施用第二級毒品犯行，業據被告供承
    不諱，且被告之尿液經檢驗有甲基安非他命代謝物陽性反應
    ，有尿液編號與姓名對照表、臺南市政府衛生局檢驗結果報
    告在卷可稽，被告自白核與事實相符，被告施用第二級毒品
    犯行堪先認定。
　㈡其次，被告前因施用毒品案件，經臺灣臺南地方檢察署檢察
    官分別以107年度毒偵字第735號為附命完成戒癮治療之緩起
    訴處分（下稱附命緩起訴處分），但均因被告未完成戒癮治
    療處分，經檢察官以107年度撤緩字第400號撤銷緩起訴處分
    ，並另行起訴經法院判處罪刑確定，另被告於上述緩起訴後
    ，復有施用毒品犯行，經法院判處罪刑確定者等情，有矯正
    簡表、臺灣高等法院被告前案紀錄表及上述撤銷緩起訴處分
    書在卷可查。
　㈢被告前雖曾因施用毒品案件，經檢察官為上述107年度毒偵字
    第735號附命緩起訴處分，但因被告未履行該戒癮治療命令
    ，經檢察以107年度撤緩字第400號撤銷緩起訴處分，並就該
    次施用毒品犯行提起公訴。過往最高法院雖有認為檢察官為
    附命緩起訴處分者，事實上即等同於觀察、勒戒處遇的見解
    ，然依上述最高法院大法庭109年度台上大字第3536號裁定
    所揭示徵詢多數刑事庭所採之見解，被告前雖曾因施用毒品
    案件，經檢察官為上述附命完成戒癮治療之緩起訴處分，但
    該緩起訴處分，因被告未完成戒癮治療而遭撤銷，該緩起訴
    處分已無法再等同視為已經接受觀察、勒戒處遇。因此，本
    件被告應未曾受觀察、勒戒執行令，檢察官依修正後之上述
    毒品危害防制條例規定，聲請裁定令被告入勒戒處所觀察、
    勒戒，應於法無違。原裁定未及審酌上述大法庭裁定意旨，
    援引過往最高法院曾有之見解認被告既經檢察官附命緩起訴
    處分，縱其未完成戒癮治療而遭撤銷緩起訴處分，亦應與完
    成觀察、勒戒同視，因而認檢察官觀察、勒戒之聲請於法有
    違，駁回其聲請，應有未洽。檢察官以此為由，抗告指摘原
    審裁定不當，應有理由，自應由本院將原審裁定撤銷，並為
    維護被告審級利益，發回原審更為裁定。
據上論斷，應依刑事訴訟法第413 條前段，裁定如主文。　
中　　華　　民　　國　　109 　年　　12　　月　　31　　日
                  刑事第六庭    審判長法　官  張瑛宗
                                      法　官  李秋瑩
                                      法　官  林坤志
以上正本證明與原本無異。
不得再抗告。
　　　　　　　　　　　　　　　　　　　書記官  凌昇裕
中　　華　　民　　國　　109 　年　　12　　月　　31　　日